【裁判字號】    96,簡,376
【裁判日期】    970229
【裁判案由】    綜合所得稅
【裁判全文】
高雄高等行政法院簡易判決
                                      96年度簡字第376號
原      告  甲○○
被      告  財政部高雄市國稅局
代  表  人  陳金鑑  局長
上列當事人間綜合所得稅事件，原告不服財政部中華民國96年10
月5日台財訴字第09600363720號訴願決定，提起行政訴訟，本院
判決如下：
    主  文
原告之訴駁回。
訴訟費用由原告負擔。
    事實及理由
一、原告94年度綜合所得稅結算申報，列舉扣除自用住宅購屋借
    款利息新台幣（下同）103,017元，被告以其自用住宅購屋
    借款利息中34,946元（下稱系爭借款利息）未符合規定，予
    以剔除。原告不服，申請復查，未獲變更，提起訴願，亦遭
    決定駁回，遂提起本件行政訴訟。
二、原告起訴意旨略謂：
（一）原告94年度綜合所得稅結算申報列舉扣除購屋借款利息10
      3,017元，其中34,946元之借款利息單據，被告以該單據
      原告非申請人、借款用途不符等法律形式理由，予以駁回
      。惟該筆借款係因原告原有之房貸利率過高，遂由原告之
      父林武雄以自身名義向合作金庫貸得150萬元，交由原告
      清償部分房貸，再由原告每月償還其父本金及利息。上揭
      150萬元之貸款並未逾越原房貸額度，係在原房貸金額內
      償還，故不能以單據不符等法律形式之理由，而應以經濟
      實質高於法律形式認定。
（二）再依94年度綜合所得稅結算申報書說明謂：「．．．如確
      係用於購置自用住宅並能提示相關證明文件．．．，仍可
      列報。」可知被告亦認為經濟實質高於法律形式，且原告
      亦提供相關證明文件（已依被告94年4月28日財北國稅法
      字第0940254640號函，依法提出資金流程證明）。若被告
      為方便民眾申報而製作之結算申報書說明，自己都可不予
      採納，則結算申報書說明意義何在，人民無所適從，不知
      是否應該相信結算申報書說明。
（三）過去幾年被告及訴願決定機關皆以利息單據，原告非申請
      人、借款用途不符等法律形式之理由，認為原告無理由而
      駁回，完全忽略原告所提之「經濟實質高於法律形式」理
      由，然本件被告提及「亦無違背實質課稅原則」，是被告
      亦同意「實質課稅原則」！因此，本件之焦點乃在於是否
      符合實質課稅原則。
（四）何謂實質課稅原則，依被告所述：「．．．必須事實中存
      有經濟上之實質關係與形式上之關係不一致，因而依形式
      關係課稅將發生不公平之結果，方有適用餘地。」本件形
      式關係為系爭借款係由林武雄借貸，利息單據名稱自是林
      武雄；實質關係為利息及本金由原告支付，即該筆借款自
      始至終由原告負擔，原告是實質上的付款人。依被告「依
      形式關係課稅將發生不公平之結果，方有適用餘地」，本
      件被告以形式關係認定，確實使原告需再補稅，遭受不公
      平之結果，故應適用實質課稅原則。
（五）被告又主張，由林武雄借貸之系爭借款，借與原告後由原
      告償還本金及利息，僅為林武雄與原告之私人借貸關係，
      但何謂「私人借貸關係」？林武雄未獲得利益，怎會屬之
      ？本件原告支付本息予林武雄，林武雄再支付本息予銀行
      ，最終受益人不是林武雄，是銀行！所以應屬原告與銀行
      之借貸關係，也就是符合利息認列之規定。被告竟連查核
      準則中所謂之代收轉付與借貸關係都分不清，是昧於事實
      ？還是知識不足？
（六）財政部何部長關於漏稅主張，有限之稽徵成本應用於最大
      之用途，也就是效益應大於成本。故「抓大放小」應不為
      過。本件本來就不是逃漏稅，而且金額亦不大，為何被告
      仍如此執著，耗費龐大物力、人力，只為了稅額4,000餘
      元。
（七）所得稅法允許房屋貸款利息列舉扣除，由立法意旨看來，
      自是為落實住者有其屋的政策美意，然被告卻完全未顧及
      ，一味以各種形式理由，不讓原告認列，完全與政府立法
      意旨相違背。爰訴請撤銷訴願決定及原處分關於原告94年
      度綜合所得稅補徵稅額4,608元之部分云云。
三、被告則以：
（一）按「．．５、購屋借款利息：納稅義務人購買自用住宅，
      向金融機構借款所支付之利息，其每一申報戶每年扣除數
      額以30萬為限。但申報有儲蓄投資特別扣除額者，其申報
      之儲蓄投資特別扣除金額，應在上項購屋借款利息中減除
      ；納稅義務人依上述規定扣除購屋借款利息者，以一屋為
      限。」「．．．購屋借款利息之扣除，應符合下列各要件
      ：１、以納稅義務人原告、配偶或受扶養親屬名義登記為
      其所有。２、納稅義務人原告、配偶或受扶養親屬於課稅
      年度在該地址辦竣戶籍登記，且無出租、供營業或執行業
      務者使用。３、取具向金融機構辦理房屋購置貸款所支付
      當年度利息單據。」分別為行為時所得稅法第17條第1項
      第2款第2目之5及同法施行細則第24條之3所明定。
（二）查原告94年度綜合所得稅結算申報，列報扣除購屋借款利
      息103,017元，其中34,946元繳息清單之借款人為其父林
      武雄，而非原告，借款用途為公教人員住宅整修貸款，而
      非自用住宅購屋借款；又原告當年度綜合所得稅並未申報
      扶養其父林武雄，亦即其父與原告於本年度非屬同一申報
      戶。則原告列報非屬同一申報戶且貸款用途為整修貸款之
      利息，做為自用住宅購屋借款利息之扣除額，核與前揭所
      得稅法規定不符，被告否准認列系爭購屋借款利息扣除額
      ，自無違誤。
（三）再者，所謂實質課稅原則之適用，必須案件事實中存在有
      經濟上之實質關係與形式上之關係不一致，因而依形式關
      係課稅將發生不公平之結果，方有適用餘地。本件縱原告
      主張因貸款利率較高，由父親林武雄向他行庫貸款後，將
      該筆貸款交由其使用屬實，僅係其內心動機所引致私法秩
      序之變動，經濟實質上關係仍為林武雄與原告間私人借貸
      ，與法律規定應係其個人向金融機構借款支付之利息，始
      能為綜合所得額之扣除項目，顯有不合，自無背於實質課
      稅原則，併予敘明。
（四）另原告相同爭點之92年度綜合所得稅訴訟案，業經台北高
      等行政法院95年度簡字第561號判決原告敗訴在案，是原
      告之訴為無理由，請予駁回等語置辯。
四、被告代表人原為乙○○局長，於本院審理中因職務調動改由
    陳金鑑接任局長乙職，茲由其以代表人之身分聲明承受訴訟
    ，核無不合，應予准許，先予敘明。
五、按「按前3條規定計得之個人綜合所得總額，減除下列免稅
    額及扣除額後之餘額，為個人之綜合所得淨額：一．．．二
    、扣除額：納稅義務人就左列標準扣除額或列舉扣除額擇一
    減除外，並減除特別扣除額：．．．（二）列舉扣除額：．
    ．．５、購屋借款利息：納稅義務人購買自用住宅，向金融
    機構借款所支付之利息，其每一申報戶每年扣除數額以30萬
    元為限。但申報有儲蓄投資特別扣除額者，其申報之儲蓄投
    資特別扣除金額，應在上項購屋借款利息中減除；納稅義務
    人依上述規定扣除購屋借款利息者，以1屋為限。」行為時
    所得稅法第17條第1項第2款第2目第5小目定有明文。又「本
    法第17條第1項第2款第2目第5小目規定購屋借款利息之扣除
    ，應符合左列各要件：一、以納稅義務人本人、配偶或受扶
    養親屬名義登記為其所有。二、納稅義務人本人、配偶或受
    扶養親屬於申報年度在該地址辦竣戶籍登記，且無出租或供
    營業使用。三、取具向金融機構辦理房屋購置貸款所支付當
    年度利息單據。」復為同法施行細則第24條之3所明定，核
    該施行細則規定，係為執行上開所得稅法規定之細節性、技
    術性事項，合乎立法意旨，且未逾越母法之限度，本院自得
    予以援用。
六、經查，原告94年度綜合所得稅結算申報，列舉扣除自用住宅
    購屋借款利息103,017元，被告以其自用住宅購屋借款利息
    中34,946元未符合規定，予以剔除等情，此經兩造分別陳述
    在卷，並有被告94年度綜合所得稅核定通知書、96年7月3日
    財高國稅法字第0960040112號復查決定書附於原處分卷可稽
    ，應堪信實。
七、原告雖執前詞以為指摘，惟查：
（一）按「行政行為應受法律及一般法律原則之拘束。」行政程
      序法第4條定有明文，是行政行為或其他一切行政活動，
      均不得與法律相牴觸。如首揭法條所述，個人綜合所得總
      額得扣除購屋借款利息部分，限於納稅義務人或其配偶、
      或受扶養親屬，因購買自用住宅，向金融機構借款所支付
      之利息；惟系爭34,946元利息借款人係原告之父林武雄，
      且林武雄非原告於94年度申報之受扶養親屬；而系爭利息
      繳息清單所載借款用途復為公教人員住宅整修貸款，並非
      自用住宅購屋借款，此有原告94年度綜合所得稅結算二維
      條碼電子申報書及合作金庫銀行房屋擔保借款繳息清單附
      原處分卷可稽。縱原告主張林武雄於取得該住宅整修貸款
      後，係將該筆貸款交由原告使用之情屬實，此亦係林武雄
      與原告間之私人借貸關係，此觀原告於起訴亦自陳：其係
      每月償還林武雄本金及利息等語自明（見原告起訴狀第2
      頁事實及理由欄第2點），故自不得認此係原告向金融機
      構為購屋之借款：換言之，原告係給付利息予林武雄，此
      係其向林武雄借貸之利息，與法律規定應係其個人向金融
      機構借款支付之利息，始能為綜合所得額之扣除項目，顯
      有不合。是被告以原告列報非屬同一申報戶，且貸款用途
      為整修貸款之利息，做為自用住宅購屋借款利息之扣除額
      ，核與首揭所得稅法規定不符，否准系爭購屋借款利息扣
      除額之認列，於法自無不合，此乃被告依法行政之當然結
      果，而與實質課稅原則無涉。
（二）次按，綜合所得稅結算申報書說明第15條關於自用住宅購
      屋借款利息一般扣除額之說明，係謂「以『修繕貸款』或
      『消費性貸款』名義借款者不得列報扣除，惟如確係用於
      購置自用住宅並能提示相關證明文件如所有權狀、建築物
      登記簿謄本等，仍可列報。．．．。」惟上述申報書說明
      所謂「以『修繕貸款』或『消費性貸款』名義借款者，揆
      諸前揭所得稅法第17條第1項第2款第2目第5小目、同法施
      行細則第24條之3之規定，自係指以原告名義向金融機構
      借款所支付之利息，方足當之，惟如前述，系爭借款利息
      係以原告之父名義向金融機構借款所支付之利息，仍與原
      告所稱之綜合所得稅結算申報書說明第15條關於自用住宅
      購屋借款利息一般扣除額說明之要件不符。是原告復稱：
      若被告為方便民眾申報而製作之結算申報書說明，自己都
      可不予採納，則結算申報書說明意義何在，人民無所適從
      ，不知是否應該相信結算申報書說明乙節，亦無可採。
八、綜上所述，原告之主張均無可採。從而被告否准扣除系爭自
    用住宅購屋借款利息，於法並無不合。復查決定及訴願決定
    遞予維持，亦無違誤，亦無不合。原告起訴意旨求為撤銷，
    為無理由，應予駁回。並不經言詞辯論為之。又本件事證已
    臻明確，至於兩造其餘主張，經核與判決結果不生影響，爰
    不一一論述，附此敘明。
九、據上論結，本件原告之訴為無理由，依行政訴訟法第233條
    第1項、第236條、第195條第1項後段、第98條第1項前段，
    判決如主文。
中    華    民    國    97    年     2    月   29     日
            高雄高等行政法院第一庭
                              法官  林  勇  奮
以上正本係照原本作成。
如不服本判決，應於送達後20日內，向本院提出上訴狀並表明上
訴理由，如於本判決宣示後送達前提起上訴者，應於判決送達後
20日內補提上訴理由書（須按他造當事人人數附繕本）。
中    華    民    國    97    年     2    月   29     日
                            書記官  黃  玉  幸
附註:
行政訴訟法第235條（第1項、第2項）:
對於適用簡易程序之裁判提起上訴或抗告，須經最高行政法院之
許可。
前項許可，以訴訟事件所涉及之法律見解具有原則性者為限。


司法院資訊處製作；財團法人民間司法改革基金會備份。
